臺灣苗栗地方法院民事裁定　　　　　　 100年度家聲字第34號
聲　請　人　李陽瑩
法定代理人　楊欽
代　理　人　饒斯棋律師
相　對　人　李進龍
上列當事人間請求定扶養費事件，本院裁定如下：
    主  文
相對人應自民國一○○年一月二十日起至聲請人成年之日（民國
一一三年一月十八日）止，按月於每月五日前給付聲請人扶養費
新臺幣捌仟元整。相對人如遲誤一期履行者，其後之期間視為亦
已到期。
聲請費用新臺幣壹仟元由相對人負擔。
    理  由
一、本件聲請意旨略以：
（一）聲請人係相對人與聲請人之母楊欽於婚姻關係存續中所生
      ，相對人與楊欽於民國96年3 月8 日協議離婚，並約定對
      於聲請人權利義務之行使或負擔由楊欽單獨任之。聲請人
      於93年1 月18日生，尚未成年，目前就讀國小，顯無謀生
      能力，相對人為聲請人之父，對於聲請人自負有扶養義務
      。
（二）相對人與楊欽之離婚協議書上雖載明「男方（即相對人）
      存款簿已被女方（即楊欽）提款剩數仟元，女方存款簿數
      拾萬元，以一半讓女方取回待撫養小孩費用」，然此約定
      係由相對人之兄李金川所撰寫，楊欽並不知為何如此約定
      ，當時楊欽亦未有數拾萬元之存款，此觀楊欽於95年至96
      年間在兆豐國際商業銀行頭份分行之客戶存款資料明細表
      自明，況楊欽於96年3 月8 日離婚前即有10幾萬元之存款
      ，其中大部分為薪資所得，未從相對人處取得，亦非相對
      人為日後扶養聲請人所支付之費用。另依匯豐銀行函覆資
      料顯示，相對人於96年3 月8 日離婚前，其帳戶內餘額從
      未有過數拾萬元之大筆金額（帳戶資料自91年10月1 日至
      96年3 月31日止，大部分存款來源為相對人之薪資所得）
      ，故依該帳戶資料實無從證明相對人之帳戶有遭楊欽提領
      數拾萬元之事實，且相對人於96年3 月8 日離婚時，其帳
      戶餘額尚有28,806元，亦非如離婚協議書所載僅剩數仟元
      ，從而離婚協議書之該項記載顯與事實不符，楊欽確實未
      從相對人處取得數拾萬元之存款，相對人亦未支付聲請人
      之扶養費。
（三）聲請人之母楊欽於離婚後獨力扶養聲請人至今，目前租屋
      居住，無任何財產，從事看護、打掃零工維生，收入亦不
      穩定，有時數千元，有時一萬餘元；楊欽日前向頭份鎮公
      所申請低收入戶補助，卻因聲請人已為相對人申報所得稅
      之扶養扣抵，致收入超出而無法辦理，楊欽因此陷入經濟
      困難，無法負擔聲請人之扶養費，而相對人既為聲請人之
      父，目前亦有固定收入，自應負擔8 成之扶養費，參酌行
      政院主計處編印之中華民國臺灣地區98年度家庭收支調查
      報告資料中，平均每戶為3.34人，98年平均每戶消費支出
      為705,680 元，則一般家庭平均每戶每月消費支出為58,
      807 元（705,680 元÷12個月＝58,807元，元以下四捨五
      入），平均每人每月之消費支出為17,607元（58,807元÷
      3.34人＝17,607元），即相對人每月應負擔14,086元（
      17,607×0.8 ＝14,086元）。爰依法聲請相對人應自100
      年1 月20日起至聲請人成年之日止，按月於每月1 日前給
      付聲請人14,086元，如遲誤一期未履行者，其後之期間視
      為亦已到期等語。
二、相對人則以：聲請人可能非相對人之親生子女，故希望聲請
    人先去臺中榮總驗DNA ，鑑定費用由相對人負擔，若聲請人
    為相對人之親生子女，相對人願將聲請人帶回扶養。相對人
    的錢已經被聲請人之母楊欽花光，當初離婚時有20幾萬元，
    相對人都沒有跟楊欽拿等語資為抗辯。
三、按父母對於未成年之子女，有保護及教養之權利義務。父母
    對於未成年子女之扶養義務，不因結婚經撤銷或離婚而受影
    響，民法第1084條第2 項、第1116條之2 分別定有明文。又
    離婚後父母對於未成年子女之扶養義務，係立於同一順位而
    按其資力負扶養義務，亦即父母因離婚不能任親權人時，未
    任親權一方之扶養義務不能免除。若父母約定由一方負扶養
    義務時，僅為父母內部間分擔之約定，該約定並不因此免除
    父母對未成年子女保護教養費用負擔之外部義務（最高法院
    96年度台上字第1541號判決意旨參照）。次按扶養之程度，
    應按受扶養權利者之需要，與負扶養義務者之經濟能力及身
    分定之。負扶養義務者有數人而其親等同一時，應各依其經
    濟能力，分擔義務，民法第1119條、第1115條第3 項亦有明
    文規定。是本件相對人應負擔之扶養費，其扶養之程度，應
    按受扶養權利之未成年子女即聲請人之需要，與負扶養義務
    者即聲請人之母楊欽與相對人之經濟能力及身分而為適當之
    酌定。次按扶養之方法，由當事人協議定之；不能協議時，
    由親屬會議定之；但扶養費之給付，當事人不能協議時，由
    法院定之，民法第1120條定有明文。末按有關未成年子女扶
    養費之請求，依非訟事件法第140 條之1 第3 項準用同法第
    127 條規定，法院得依聲請或依職權，命為一次或分期給付
    ，分期給付遲誤一期履行者，其後之期間視為亦已到期。
四、經查：
（一）聲請人主張其為相對人與聲請人之母楊欽於婚姻關係存續
      中所生，相對人與楊欽已於96年3 月8 日協議離婚，並約
      定對於聲請人權利義務之行使或負擔由楊欽單獨任之之事
      實，有聲請人提出之戶籍謄本、離婚協議書為證。相對人
      固抗辯聲請人可能非其親生子女等語，惟依民法第1063條
      第1 項規定，妻之受胎，係在婚姻關係存續中者，推定其
      所生子女為婚生子女，聲請人已受推定為相對人之婚生子
      女，相對人如認聲請人非其所生，自應另提否認之訴否定
      兩造之親子關係。又兩造於本院審理中均稱同意由相對人
      繳費進行血緣鑑定，惟嗣後相對人未能如期繳費而未鑑定
      ，有行政院國軍退除役官兵輔導委員會台中榮民總醫院書
      函及本院公務電話紀錄附卷可參，是法律上聲請人仍為相
      對人之婚生子女，相對人抗辯聲請人可能非親生等情，自
      不足採。
（二）聲請人主張相對人與楊欽之離婚協議書上雖載明「男方（
      即相對人）存款簿已被女方（即楊欽）提款剩數仟元，女
      方存款簿數拾萬元，以一半讓女方取回待撫養小孩費用」
      ，然此約定係由相對人之兄李金川所撰寫，當時楊欽未有
      數拾萬元之存款，況楊欽在離婚前即有10幾萬元之存款，
      其中大部分為薪資所得，並非從相對人處取得之款項等情
      ，均為相對人所否認，辯稱：其存款已被聲請人之母楊欽
      花光，當初離婚時有20幾萬元，相對人都沒有跟楊欽拿等
      語。經查，依聲請人提出其於95年6 月1 日至96年6 月30
      日兆豐國際商業銀行頭份分行客戶存款資料明細表所示，
      聲請人於離婚時即96年3 月6 日之帳戶存款餘額為134,34
      2 元，且該帳戶於上開期間內之存入款項均為薪資及小額
      利息，並無其他款項，且該段期間存款餘額亦未逾15 萬
      元，並無前開離婚協議書所述「女方存款簿數十萬元」之
      事實。另經本院依職權向匯豐（臺灣）商業銀行股份有限
      公司查詢相對人之帳戶明細，經該行函覆相對人自開戶日
      91年10月14日迄今之交易明細顯示，相對人接近離婚日前
      之96年2 月6 日之存款餘額為28,806元，且陸續於97年8
      、9 月間提領至餘額為98元，迄今該帳戶已為結餘118 元
      之靜止戶。且依相對人前開帳戶支出金額所示，亦未曾有
      大額提領數十萬元之紀錄，是相對人與楊欽離婚協議書所
      載，顯與雙方帳戶資料不符。次查，證人即相對人之兄李
      金川到庭證述：離婚協議書上的第1 項第2 款是我寫的，
      當時相對人沒有財產，只有存款簿的現金，相對人說有20
      幾萬元被楊欽領走了。就想說財產一人一半，其中十幾萬
      元讓楊欽扶養聲請人。協議時沒有確認楊欽和相對人的存
      款簿餘額，只是聽相對人說錢被楊欽領走；我不知道兩造
      財產狀況為何，都是聽相對人說等語。是依證人所述，該
      離婚協議條款確實由相對人之兄撰寫，惟當時證人並不瞭
      解兩人之財產狀況，亦未查閱兩造之帳戶資料，僅聽聞相
      對人之片面描述而撰寫，即難認所撰寫內容與事實相符。
      是依前開協議書之約定，並未能證明相對人已給付相當數
      額供作聲請人之扶養費，亦未能證明聲請人之母與相對人
      間有免除相對人日後給付扶養費之義務，從而，上開離婚
      協議內容尚不得作為相對人免負擔扶養費之依據。
（三）查聲請人年僅7 歲，自需仰賴父母悉心照料，且有食衣住
      行育樂生活費用之支出，相對人與楊欽分別為其父母，對
      於相對人負保護教養及扶養之義務，自應依聲請人之需要
      ，各自依其經濟能力分擔對於扶養相對人之義務。聲請人
      之母楊欽於本院審理時稱：於離婚後獨力扶養聲請人至今
      ，目前租屋居住，房租3 千元，從事看護及打掃零工維生
      ，收入不穩定，有時一月一萬餘元，有時數千元等語。相
      對人於本院審理時則稱：其做麵包6 年多，每月薪水2萬
      多元，現在住哥哥家裡等語。另經本院依職權調取聲請人
      之母楊欽與相對人之所得及財產資料顯示，楊欽於98、9
      9 年之收入總額分別為88元、114,198 元，其名下無財產
      ；而相對人於98年之收入總額為207,454 元，名下有投資
      1 筆，財產總額為290 元、99年之收入總額為263, 854元
      ，名下有投資1 筆，財產總額為290 元，此有聲請人之母
      楊欽及相對人之98、99年度稅務電子閘門財產所得調件明
      細表1 份在卷可參。依據上開資料顯示，聲請人之母楊欽
      於98年幾乎無工作收入，99年之工作收入亦僅有114,198
      元，而相對人98、99年之年收入約為20萬元左右，平均月
      收入約為2 萬元左右。本院審酌雙方之經濟能力、財產狀
      況，及楊欽單親撫育、照顧聲請人所付出之時間、勞力、
      心力，亦屬養育義務支出之一部，相對人經濟、金錢上之
      支出自應予衡平，認相對人與聲請人之母楊欽應按2 比1
      之比例分擔對於聲請人之扶養義務。
（四）參酌行政院主計處公布之98、99年家庭收支調查報告，其
      中苗栗縣地區平均每人月消費支出分別為14,323、14,497
      元，每戶家庭平均所得收入分別為926,267 元、964,594
      元，惟楊欽與相對人於98年度收入合計約20萬元，99年度
      合計約38萬元，遠低於苗栗縣家庭之平均收入。另參酌內
      政部所公布最低生活費標準，100 年1 月1 日至6 月30日
      為每人每月9,829 元，7 月1 日至12月31日為每人每月10
      ,244元，本院審酌前情，認聲請人每月所需之扶養費用以
      12,000元為適當。而相對人與聲請人之母應按2 比1 之比
      例負擔扶養義務等情，業如前述，據此計算，相對人每月
      應負擔之扶養費為8,000 元。為此酌定相對人應自100 年
      1 月20日起至聲請人成年之日即113 年1 月18日止，按月
      於每月5 日前給付聲請人8,000 元之扶養費。
（五）又本件扶養費既係依聲請人聲請命相對人為分期給付，為
      免相對人遲延、拒付，影響未成年子女之利益，爰依非訟
      事件法第140 條之1 第3 項準用同法第127 條第2 項規定
      ，諭知相對人之給付如遲誤一期履行者，其後之期間視為
      全部到期。
五、依非訟事件法第140 條之1 第3 項、第122 條第3 項、第24
    條第1 項，裁定如主文。
中    華    民    國    100   年    10    月    31    日
                  家事法庭    法  官  曾明玉
以上正本係照原本作成。
如不服本裁定，應於送達後十日內向本院提出抗告狀，並應繳納
抗告費新臺幣壹仟元。
                              書記官  黃惠雯
中    華    民    國    100   年    10    月    31    日